【裁判字號】    98,訴,1619
【裁判日期】    990312
【裁判案由】    確認買買關係不存在
【裁判全文】
臺灣高雄地方法院民事判決              98年度訴字第1619號
原      告  台新國際商業銀行股份有限公司
法定代理人  丁○○
訴訟代理人  丙○○
被      告  甲○○
被      告  乙○○
當事人間確認買買關係不存在事件，本院民國98年12月24日言詞
辯論終結，判決如下：
  主  文
確認被告甲○○與被告乙○○間座落於高雄市○○區○鎮段一小
段第5099建號建物面積95.18 平方公尺權利範圍全部，含共同使
用部分建號5351面積14812.09平方公尺權利範圍十萬分之233 ，
即門牌號碼：高雄市○○區○○路88巷1 號6 樓所有權全部買賣
關係不存在。
被告甲○○就前項不動產於民國95年2 月24日以買賣為原因向高
雄市小港地政事務所辦理之所有權移轉登記，應予塗銷回復為被
告乙○○所有。
訴訟費用由被告平均負擔。
    事實與理由
一、原告主張：緣訴外人方建仁於民國94年5 月31日邀同被告乙
    ○○為連帶借款人，向原告申辦汽車貸款新臺幣（下同）12
    8 萬元，並任共同發票人簽發同面額本票乙紙，嗣原告屆期
    為付款提示未獲兌現，進持該本票聲請法院裁定准予強制執
    行，惟方建仁竟將前揭車輛典當，現尚餘本金372,335 元及
    利息未償。另乙○○前亦向原告申辦現金卡，共積欠388,56
    7 元未償。詎乙○○為規避執行，竟於95年2 月13日將其所
    有坐落於高雄市○○區○鎮段一小段第5099建號即門牌號碼
    高雄市○○區○○路88巷1 號6 樓建物（下稱系爭建物），
    與被告即其兄甲○○通謀虛偽訂立買賣契約，並於95年2 月
    24日完成所有權移轉登記，以逃避原告之追索，致原告債權
    受有不能清償之危險，原告自得訴請確認該買賣及移轉登記
    行為無效，並代位乙○○請求甲○○塗銷系爭建物之移轉登
    記。爰依民法第87條、242 條及第767 條等規定提起本訴，
    並求為確認被告乙○○、甲○○就系爭建物所為買賣關係不
    存在，及命甲○○應將系爭房地之所有權移轉登記予以塗銷
    之判決。
二、被告甲○○則以：原告主張被告間有詐害債權行為，顯係臆
    測之詞，應負舉證之責；被告甲○○並不知原告與方建仁、
    被告乙○○間債務糾葛等語。另被告乙○○以：被告乙○○
    因積欠甲○○約90萬元債務，故將系爭建物移轉予甲○○等
    語，資為抗辯。並均聲明：原告之訴駁回。
三、兩造對於下列事項不予爭執：
  (一)訴外人方建仁於94年5 月31日邀同被告乙○○為連帶借款人
    ，向原告申辦汽車貸款128 萬元，並任共同發票人簽發同面
    額本票，現該汽車貸款尚餘本金372,335 元及利息未償。另
    被告乙○○亦向原告申辦現金卡，積欠388,567 元未償。
  (二)乙○○於95年2 月24日以買賣為原因，將系爭建物移轉登記
    予被告甲○○。
  (三)乙○○於移轉系爭建物所有權與甲○○時，已無任何財產予
    足供清償積欠原告之債務。
四、本件之爭點：
  (一)被告乙○○、甲○○就系爭建物所為之買賣及移轉登記行為
    ，是否為通謀虛偽意思表示而屬無效？
  (二)原告訴請被告甲○○塗銷系爭建物所有權移轉登記是否有據
    ？
五、本院之判斷
（一）按確認之訴，非原告有即受確認判決之法律上利益，不得
      提起。而所謂即受確認判決之法律上利益，係指法律關係
      之存否不明確，致原告在私法上之地位有受侵害之危險，
      而此項危險得以對於被告之確認判決除去之者而言（最高
      法院42年度台上字第1031號判例參照）。查被告乙○○目
      前名下除系爭房屋外，並無其他財產可清償原告之系爭債
      權等情，為兩造所不爭執，而被告否認彼等間就附表所示
      房屋之買賣契約為通謀虛偽意思表示，則該買賣契約是否
      有效成立，關係原告之系爭債權是否得就乙○○之財產為
      強制執行而獲償，若系爭買賣契約無效，則原告私法上地
      位受有侵害之危險，即得以本件確認之判決除去，依照前
      揭說明，原告提起本件確認之訴，有即受確認判決之法律
      上利益，合先敘明。
（二）次按「確認法律關係不存在之訴，如被告主張其法律關係
      存在時，應由被告負舉證責任。」、「主張法律關係存在
      之當事人，僅須就該法律關係發生所須具備之特別要件，
      負舉證之責任，至於他造主張有利於己之事實，應由他造
      舉證證明。」，最高法院42年台上字第170 號、48年台上
      字第887 號判例要旨參照。再按「第三人主張表意人與相
      對人通謀而為虛偽意思表示者，該第三人應負舉證之責。
      」、「原告於其所主張之起訴原因，不能為相當之證明，
      而被告就其抗辯事實，已有相當之反證者，當然應駁回原
      告之請求。」，同院48年台上字第29號、20年上字第2466
      號判例要旨參照。本件原告主張被告間買賣附表所示房屋
      之法律關係不存在，係認被告為通謀虛偽意思表示而無效
      ，然為被告所否認，則依上開說明，自應由被告先就其間
      買賣關係具備特別要件，負舉證責任，經得相當之證明後
      ，再由原告就被告間係通謀而為虛偽買賣意思表示之事實
      ，舉證證明之。
（三）被告主張乙○○有積欠被告甲○○約90萬元之借款，故將
      系爭房屋以買賣為原因移轉過戶登記予甲○○。然此為原
      告所否認自應由被告舉證證明二人間借貸關係確實存在。
      被告主張二人間之借貸係兄弟關系故金錢之借貸乃以現金
      交付，並提出甲○○之銀行存摺提款資料為證，然此為原
      告所否認，蓋銀行存摺之提款紀錄，僅能證明該日時間有
      提款之事實，提款之後究竟如何使用，是否確實有交付予
      被告乙○○並無法進一步證明，自不能僅因有提款紀錄，
      即謂該款項有交付予乙○○。故被告二人間主張有借貸關
      係而以債作價成立系爭不動產之買賣而過戶移轉，尚欠缺
      證明借貸關係存在之證據證明而無法採納。
（四）從本件系爭不動產之過戶時間觀之，被告乙○○於95年2
      月13日現金卡逾期繳納，隨即於95年2 月24日即以買賣為
      原因辦理系爭房屋之移轉過戶登記，若二造間確早有借貸
      欠款而洽談買賣，何以在被告乙○○現金卡逾期後始作買
      賣而辦理過戶？其為避免債權人向乙○○追索之意圖甚為
      明顯。更何況系爭房屋於過戶與甲○○之後，仍由被告乙
      ○○居住使用迄今，而房貸部分仍由甲○○繳納，若雙方
      確有買賣則房屋所有權已歸甲○○所有，並繳納貸款，為
      何未訂有租約而仍無償供乙○○居住使用？其於債權人追
      索時即主張為買賣，而過戶後之居住使用又稱係兄妹照顧
      之無償使用，被告二人之行為實難令人信服確有買賣。被
      告乙○○擔心其所有房屋遭債權人拍賣而無處居住，佯與
      其兄甲○○稱以買賣為原因而移轉過戶登記之情甚為明確
      。
（五）從系爭房屋之移轉登記資料觀之，本件系爭房屋買賣並未
      訂有私契，而直接向地政機關填具土地建築改良物買賣所
      有權移轉契約書（公契）申請登記。雙方就買賣價格、權
      利義務、瑕疵擔保、標的物之交付占有、借款如何抵償價
      金等買賣之重要事項均未約定，況依向地政機關申請登記
      所附之買賣所有權移轉契約書所載為買受人為呂賢結後又
      更改為被告甲○○，此有本院向前鎮地政事務所調閱之系
      爭房地過戶資料一份在卷足憑。若被告乙○○確有出賣系
      爭房屋之意，則原買受人為呂賢結，雙方必有買賣關係，
      其若解約改由甲○○買受而另定買賣契約，則買受人必定
      會直接填載甲○○為買受人而不會將買受人由呂賢結更改
      為甲○○，足見系爭房地根本於當事人間未有買賣，只為
      選擇移轉於何人名下，始有會發生如此申請登記時之破綻
      。
（六）從債權人之公平受償角度觀之。系爭房屋為債權人乙○○
      所有，則該財產應供所有債權人依有無擔保物權及債權比
      例平均受償始為公平，不應獨厚特定之債權人。若甲○○
      確有出借款項給乙○○，則不過是債權人之一，其應循對
      乙○○取得執行名義強制執行或與其他債權人參與分配之
      途徑確保其權利，而不應兄妹關係而享有獨厚之利益，否
      則即侵害其他債權人之權利。
（七）按表意人與相對人通謀而為虛偽意思表示者，其意思表示
      無效；所有人對於無權占有或侵奪其所有物者，得請求返
      還之。對於妨害其所有權者，得請求除去之。有妨害其所
      有權之虞者，得請求防止之。債務人怠於行使其權利時，
      債權人因保全債權，得以自己之名義，行使其權利。民法
      第87條第1 項、第767 條及第242 條本文分別定有明文。
      次按代位權係債權人代行債務人之權利，代行者與被代行
      者之間，必須有債權、債務關係之存在，否則即無行使代
      位權之可言，並以債權人如不代位行使債務人之權利，其
      債權即有不能受完全滿足清償之虞而有保全債權之必要始
      得為之，倘債之標的與債務人之資力有關，如金錢之債，
      其債務人應就債務之履行負無限責任時，代位之行使自以
      債務人陷於無資力或資力不足為要件，若債務人未陷於無
      資力或資力不足者，即無行使代位權以保全債權之必要（
      參閱最高法院94年度台上字第30 1號、93年度台再字第5
      號、88年度台上字第69 4號判決意旨）。經查：
1、原告對乙○○確有系爭債權存在，且乙○○名下除如系爭所
   示房屋外，並無其他財產可清償原告之系爭債權等情，為兩
   造所不爭執，足見乙○○現無資力可清償原告之系爭債權。
   是原告為使系爭債權能完全受清償，代位行使債務人乙○○
   之權利，依上揭說明，核屬必要。
2、被告二人間並無法證明確有借貸關係存在，而其為避免系爭
   房地遭債權人拍賣而以買賣為原因之移轉過戶之意非常明顯
   ，實則被告二人並未真正有買賣並移轉過戶之意，其買賣與
   移轉過戶之意乃通謀所為之虛偽意思表示，目的乃在辦理移
   轉過戶，而免其他普通債權人之追索拍賣。從而原告主張確
   認被告就系爭房地之買賣及移轉過戶之法律關係因通謀虛偽
   意思表示而無效，其因無效行為所為之移轉登記因己失其法
   律之依據，所有權因自始無效之行為而未發生終局之變動，
   仍屬被告乙○○所有，惟於該所有權移轉登記塗銷以前，該
   所有權移轉登記，足以妨害乙○○對於系爭房屋所有權之行
   使，乙○○原得本於民法第767 條之規定，訴請甲○○塗銷
   系爭房屋之所有權移轉登記，惟乙○○怠於行使此項權利，
   原告為其債權人，因保全債權，自得依民法第242 條之規定
   ，以債權人之地位，代位乙○○行使此項塗銷登記請求權。
五、綜上所陳，原告請求確認被告間就系爭房屋所為買賣關係不
    存在；暨甲○○應將該系爭房屋於民國95年2月24日以買賣
    為原因向高雄市小港地政事務所辦理之所有權移轉登記，應
    予塗銷回復為被告乙○○所有，均有理由，應予准許。
六、本件事證已臻明確，兩造其餘爭點及攻擊防禦方法，經本院
    審酌後，認與判決之結果不生影響，無一一論述必要，附此
    敘明。
七、據上論結，原告之訴為有理由，依民事訴訟法第78條、第85
    條第1 項前段，判決如主文。
中    華    民    國    99    年    3     月    12    日
                  民事第四庭法  官  陳樹村
正本係照原本作成。
如不服本判決，應於送達後20日內，向本院提出上訴狀並表明上
訴理由，如於本判決宣示後送達前提起上訴者，應於判決送達後
10日內補提上訴理由書（須附繕本）。
中    華    民    國    99    年    3     月    12    日
                            書記官  葉姿敏

司法院資訊處製作；財團法人民間司法改革基金會備份。
